【裁判字號】    98,簡上,146
【裁判日期】    990224
【裁判案由】    返還押租金
【裁判全文】
臺灣板橋地方法院民事判決             98年度簡上字第146號
上  訴  人  紘映實業有限公司
法定代理人  乙○○
訴訟代理人  甲○○
被上訴人    中元紡織股份有限公司
法定代理人  丁○
訴訟代理人  楊政雄律師
複代理人    姜義贊律師
上列當事人間請求返還押租金事件，上訴人對於中華民國98年6
月3日臺灣板橋地方法院板橋簡易庭98年度板簡字第160號第一審
判決提起上訴，經本院於99年2月3日言詞辯論終結，判決如下：
    主  文
上訴駁回。
第二審訴訟費用由上訴人負擔。
    事實及理由
一、上訴人主張：兩造於民國95年1月間簽訂租契約（下稱系爭
    租約），約定被上訴人將其所有之臺北縣中和市○○路293
    號全部現有廠房建築物（1、2樓，下稱系爭廠房）及電力設
    備、電話設備1套，出租予上訴人，租賃期間自95年2月1日
    起至100年1月31日止計5年。並約定租金為每個月新臺幣（
    下同）20萬元，先付後租，每次應繳交12個月份之租金支票
    ，而由被上訴人按月兌現。另押租保證金則約定為40萬元，
    於租約期滿交還廠房後，由雙方經現場確認無異議後，被上
    訴人應無息返還。且押租保證金係作為上訴人違約或損壞賠
    償之用，上訴人不得主張抵充租金。上訴人並依約交付12個
    月份之支票與被上訴人，用以抵充自96年4月起至97年3月止
    之租金。詎於96年5月間上訴人承租系爭廠房所坐落基地，
    經臺北縣政府為因應都市開發計劃暨「中和華中橋西側區域
    」公告土地徵收，並通知上訴人等被徵收人。依系爭租約第
    8 條第1項約定，系爭租約應於96年5月已視同終止。又縱認
    系爭租約未於96年5月當然終止，兩造另自96年7月至96年8
    月15日多方協調未果，直迄96年8月16日達成系爭租約至96
    年8月底終止之合意，至於租金被上訴人同意依台北縣政府
    規劃之時程表即96年12月16日補償款發放時，再退還上訴人
    ，上訴人則應配合至96年11月才可搬遷，故而系爭廠房於96
    年8月30日起停止供電。嗣被上訴人一再要求上訴人緩遷，
    上訴人才一直延至97年6月開始遷廠事宜。故依兩造間協議
    被上訴人所收受96年8月起至97年3月止之租金160萬元及40
    萬元押金（合計200萬元），自應返還。且除前述徵收計劃
    外，台北縣政府早有另一徵收計劃（環快道路施建計劃），
    對上訴人通知徵收，當時徵收計劃僅為廠房數坪部分，於96
    年8、9月間告知馬上拆除，該條件當然亦符合系爭合約第8
    條第1項後段約定。就此可見，臺北縣政府已前後通知2次徵
    收計劃，可見該區域日後已無法繼續供使用，上訴人更有理
    由提前終止契約。爰依系爭合約第8條及民法第454條規定，
    請求被上訴人返還前述租金及押租金共200萬元與上訴人等
    語。（上訴人於原審聲明：被上訴人應給付上訴人200萬元
    ，及自起訴狀繕本送達翌日起至清償日止，按年息5%計算之
    利息。原審判決上訴人敗訴，上訴人不服提起上訴。）併為
    上訴聲明：(一)原判決廢棄。(二)被上訴人應給付上訴人200萬
    元，及自起訴狀繕本送達翌日起至清償日止，按年息5%計算
    之利息。
二、被上訴人則以：系爭租約第8條第1項所稱「政府全部徵收」
    ，係指徵收公告，而非徵收計劃。系爭廠房所坐落基地既於
    97年10月23日始經政府公告徵收，自無上訴人所指系爭租約
    早於96年5月或同年8月即終止之情形存在。另兩造間並無合
    意於95年5月終止系爭租契約，被上訴人亦自始未承諾上訴
    人可免付96年8月起至97年3月止之租金或同意上訴人可至97
    年5月以後再行搬遷。故而被上訴人才會於97年7月7日依民
    法第438條第2項規定以存證信函通知上訴人終止系爭租約。
    即本件被上訴人於租約存續期間收取租金（96年8月起至97
    年3月止），並無不當，上訴人請求返還租金160萬元顯無理
    由。再者，於被上訴人終止系爭合約前，上訴人已有3個月
    （97年4月至同年6月）未付租金，且仍繼續佔用租賃物，依
    系爭合約第7條第1項約定，上訴人應支付按房租1倍計算之
    違約金至遷空完成之日止。即上訴人既於被上訴人通知終止
    租約後仍無權占用租賃物，未依約交還系爭廠房，被上訴人
    自得依前開約定將40萬元押租金抵充前述違約金之一部。另
    亦得依系爭合約第7條第6項約定沒收40萬元押租保證金。故
    上訴人請求返還租押金40萬元，亦無理由等語，資為抗辯。
    併為答辯聲明：駁回上訴。
三、兩造不爭執之事項：
  (一)兩造於95年1月間簽訂系爭租約，約定被上訴人將其所有系
    爭廠房及電力設備、電話設備1套，出租予上訴人。其內容
    略以：
    (1)第2條：租賃期間自95年2月1日起至100年1月31日止計5年
      。
    (2)第3條：租金為每個月20萬元（每次應繳交12個月份之租
      金支票）。
    (3)第4條：押租保證金為40萬元，於租約期滿交還系爭廠房
      時，無息返還。押租保證金係作上訴人違約或損壞賠償之
      用，上訴人不得主張抵充租金。
    (4)第7條：上訴人於租期屆滿時，除經被上訴人同意繼續
      出租外，應於本契約到期日即將廠房遷空交付被上訴人，
      不得藉詞推諉或主張任何權利，如不即時遷空交還廠房時
      ，上訴人應支付按房租1倍計算之違約金至遷空完成之日
      止，上訴人不得異議。
              租賃期間若租金支票未能兌現時視同違約，上
      訴人同意一週內即將廠房遷空交還被上訴人（或依第7條
      第1款辦理），並由被上訴人沒收押租保證金，不得異議
      。
    (5)第8條：本廠房於租賃期限內，如經政府全部徵收，則
      視同契約終止，上訴人應將廠房遷空交還被上訴人，不得
      藉詞主張任何要求；如部分徵收，而上訴人認為無法繼續
      使用時，可提前終止契約，並依前開條款定歸還廠房，但
      亦不得主張任何要求。
              上訴人已確實了解，廠房前道路業已經政府計
      劃擴寬，正式實施時將拆除部分廠房，而補償費亦已提供
      予前任承租人，上訴人不得於日後道路擴寬及廠房部分拆
      除時提出異議。
  (二)上訴人已依約交付被上訴人40萬元押租保證金及96年8月起
    至97年3月止之租金支票（共160萬元）。
  (三)上訴人與甲程企業有限公司（下稱甲程公司）於97年6月2日
    簽訂買賣合約，約定購買位於臺北縣中和市○○路293號廠
    房內，除不得拆除者外（水泥磚造不得損壞），其他地上物
    整廠機械與鋼構鐵材，拆除後歸訴外人所有。該訴外人並於
    97年6月8日起依約到場進行拆除計劃。被上訴人則於97年6
    月18日會同轄區員警到場阻止前開拆除計劃之進行。故自96
    年3月起至97年6月18日止，系爭廠房尚於上訴人占有中，並
    未遷空交還被上訴人等情，並有買賣合約書（詳被證7）、
    本院97年度訴字第2085號民事判決各1份在卷可佐。
  (四)被上訴人於97年7月7日以存證信函通知上訴人繳付97年4月
    起至97年7月止租金60萬元；並依民法第438條規定，以承租
    人未依約定方法使用租賃物，經出租人阻止而仍繼續為之為
    由，終止系爭租約等情；上訴人則於97年7月8日收受前開存
    證信函等情，有存證信函及回執（詳被證4）在卷可佐。
  (五)系爭廠房及坐落基地前經內政部97年10月13日內授中辦字第
    0970051173號函准徵收；再經台北縣政府以97年10月23日北
    府地區字第09707743861號公告區段徵收等情，有台北縣政
    府98年4月2日北府地區字第0980248911號函在卷可佐。
四、上訴人主張：系爭租約第8條第1項前段所謂「政府全部徵收
    」，應係指「徵收計劃」，而非「徵收公告」，是系爭租約
    應於96年5月間台北縣政府召開里民大會時認業經徵收，而
    當然終止等語。被上訴人則以：所謂政府全部徵收，應係指
    「徵收公告」等情為辯。查：
  (一)按解釋契約，應於文義上及論理上詳為推求，以探求當事人
    立約時之真意，並通觀契約全文，斟酌訂立契約當時及過去
    之事實、交易上之習慣等其他一切證據資料，本於經驗法則
    及誠信原則，從契約之主要目的及經濟價值作全盤之觀察，
    以為其判斷之基礎，不能徒拘泥字面或截取書據中一二語，
    任意推解致失其真意（最高法院96年度台上字第2631號判決
    意旨參照）。
  (二)觀諸系爭租約第8條第1項全文為「本廠房於租賃期限內，如
    經政府全部徵收，則視同契約終止，上訴人應將廠房遷空交
    還被上訴人，不得藉詞主張任何要求；如部分徵收，而上訴
    人認為無法繼續使用時，可提前終止契約，並依前開條款定
    歸還廠房，但亦不得主張任何要求。」，其前段固僅稱「政
    府全部徵收」而未再指明係何時點；惟後段既約定「如部分
    徵收，致上訴人認無法繼續使用時，可提前終止契約。」。
    當事人立約真意顯在於「因徵收致無法為租賃標的全部（全
    部徵收）或一部（部分徵收）使用時，應得使契約提前終止
    。」。而所謂「徵收計劃」距「徵收公告」通常既有相當時
    日，且計劃內容於核准徵收甚公告前尚有變更之虞，經本院
    審酌結果，認系爭租約第8條第1項「政府全部徵收」，縱未
    達「徵收公告」程度，至少應達「主管機關函准徵收」程度
    ，始符當事人真意。此由上訴人另主張：曾於96年8月16日
    與被上訴人協商合意終止系爭租約等語，亦可明悉。即倘當
    事人立約之真意確係指「徵收計劃」，則系爭租約早於96年
    5月間即當然終止，上訴人亦無再於96年8月16日與被上訴人
    協商合意終止之必要。
  (三)基上，上訴人主張，系爭租約於96年5月當然終止云云，並
    無可採。
五、上訴人復主張：兩造已於96年8月16日合意終止系爭租約，
    被上訴人並同意上訴人於96年8月起即無庸支付租金外，並
    待政府補償金發放時，同意將押租金返還上訴人等語。然為
    被上訴人所否認，自應由上訴人就前開利己事實，負舉證之
    責。
  (一)經依上訴人聲請傳訊證人丙○○，到庭證稱：（證人之前向
    上訴人公司承租？承租何處？時間？）是的，地址我忘記了
    ，就是後來徵收的部分，95年到96年中旬。（後來為何沒有
    承租？）因為政府要徵收。（徵收過程中，兩造有談過嗎？
    內容？）96年中在工廠辦公室我聽他們說，中元是老闆娘出
    面就是湯小姐，上訴人公司是李先生在談，談得內容是說如
    果要退，機器部分還不要搬，等到政府補助金下來再搬。（
    有無談租期如何計算？租金如何收？押租金如何退？）這部
    分我不清楚，我忘記了。（你記得的部分是你與上訴人有談
    的部分？）我記得的是老闆娘說機器先不要搬、押租金要等
    到政府補助金下來再說。（當初我們跟證人的協議內容如中
    元的協議內容相同，就是等政府補助款下來再退？這段期間
    我們沒有算租金？但是證人不同意，後來我們有將押租金退
    給他們？）有，有這樣說，但是我不同意，他有說他們提的
    條件與中元給他們的條件一樣等語。則由證人丙○○前開陳
    述內容，至多僅可推知兩造於96年中曾為協商，被上訴人於
    協商中要求上訴人機器先不要搬，押租金等政府補助金下來
    再談等情。而證人丙○○既就兩造協商具體內容（包括租期
    如何計？租金如何收？押金如何退？等情）及其等是否確已
    達成協議等情，陳稱並不清楚等語，自難執證人前開證言逕
    為兩造間已達成「押租金待政府補助款下來再退；期間不計
    租金」協議之推認。至上訴人嗣後告知證人之內容（即上訴
    人可提供與被上訴人同一條件予證人等情），既屬上訴人單
    方轉述，亦無足為兩造間已達成「押租金待政府補助款下來
    再退；期間不計租金」協議之佐，併此敘明。
  (二)另上訴人所提出照片（詳上證3）、臺灣電力股份有限公司
    台北南區營業處書函（詳上證4）、台北縣政府地政局函（
    詳上證5）、台北縣政府警察局中和分局函（詳上證6）及存
    證信函（詳上證8），則與兩造間是否曾為終止或免付租金
    協議等情，無直接關聯。此外，上訴人未再提出其餘證據以
    佐兩造間確達成96年8月16日終止租約，及自96年8月起免付
    租金等協議等情，經本院調查結果，認上訴人前開主張，並
    無可採。
六、關於上訴人請求返還96年8月起至97年3月止之租金，共160
    萬元部分：
    承前述，系爭廠房及坐落基地前經內政部97年10月13日內授
    中辦字第0970051173號函准徵收；再經台北縣政府以97年10
    月23日北府地區字第09707743861號公告區段徵收等情，有
    台北縣政府98年4月2日北府地區字第09802489 11號函在卷
    可佐。準此，不問在內政部函准徵收前（即97年10月13日）
    ，被上訴人前述於97年7月8日所為終止意思表示是否合法，
    系爭租約於96年8月起至97年3月止，既仍合法存續，則上訴
    人以系爭租約已於96年8月前終止請求返還160萬元，自屬無
    據，應予駁回。
七、關於上訴人請求返還押租保證金40萬元部分：
    查系爭租約承前述既迄97年5月止，仍合法存續。上訴人就
    其自97年4月起，即未再支付任何租金等情，復無爭執。則
    被上訴人抗辯：上訴人自97年4月起即未依約繳付租金，已
    然違約，則被上訴人自得依系爭租約第4條第2項約定（依系
    爭租約第4條第2項約定，上訴人固不得主張以押租保證金抵
    充租金；惟並無限制被上訴人不得主張，併此敘明。），將
    上訴人所交付40萬元押租金，用以抵充97年4月至97年5月止
    之租金（每月20萬元）等語，自屬有據。基上，系爭押租保
    證金經與97年4月及5月租金抵銷後，上訴人已無餘額可向被
    上訴人請求返還。
八、綜上所述，上訴人本於租賃契約關係及民法第454條法律關
    係，請求被上訴人返還200萬元，及自起訴狀繕本送達翌日
    起至清償日止，按年息5%計算之法定遲延利息，為無理由，
    應予駁回。原審為上訴人敗訴之判決，並無不合。上訴意旨
    指摘原判決不當，求予廢棄改判，為無理由，應予駁回。
據上論結，本件上訴為無理由，依民事訴訟法第436 條之1 第3
項、第449條第1項、第78條，判決如主文。
中    華    民    國    99    年     2    月   24    日
                  民事第一庭    審判長法  官  李世貴
                                      法  官  黃若美
                                      法  官  黃信滿
以上正本證明與原本無異
如對本判決上訴，須於判決送達後20日內向本院提出上訴狀，同
時表明上訴理由；如已於本判決示後送達前提起上訴者，應於判
決送達後10日內補具上訴理由（均須按他造當事人之人數附繕本
）。
中    華    民    國    99    年     2    月   24    日
                                      書記官  莊琬婷

司法院資訊處製作；財團法人民間司法改革基金會備份。
